【裁判字號】    90,簡上,22
【裁判日期】    900731
【裁判案由】    土地所有權移轉登記
【裁判全文】
臺灣花蓮地方法院民事判決  九十年度簡上字第二二號
    上  訴  人  甲○○
    被  上訴人  乙○○
右當事人間請求土地所有權移轉登記事件，上訴人對於中華民國八十九年十二月二十
八日本院花蓮簡易庭八十九年度花簡更(一)字第一號第一審判決不服，提起上訴，茲判
決如左：
    主      文
上訴駁回。
第二審訴訟費用由上訴人負擔。
    事      實
甲、上訴人方面
  一、聲明：求為判決
    (一)原判決廢棄。
    (二)被上訴人應將坐落花蓮縣吉安鄉○○段九地號內如原審附圖斜線部分所示面積
      一六八．七八平方公尺土地所有權，分割移轉登記合併於上訴人所有花蓮縣吉
      安鄉○○段八地號土地。
    (三)第一、二審訴訟費用由被上訴人負擔。
    (四)願供擔保以代釋明，請准宣告假執行。
  二、陳述：
      除與第一審判決記載相同者予以引用外，餘補稱：
    (一)上訴人之父吳進欽與被上訴人之父親李錦祥，於民國（下同）五十三年四月十
      一日簽訂耕地讓渡合約書，約定李錦祥將坐落花蓮縣吉安鄉○○段二二二二地
      號十五則旱地面積一分左右（詳細地積候分割為準，其地界由永興村透至南華
      公路下面為界）之耕地，無條件讓渡與吳進欽繼耕及管理，並約定前記土地所
      有權在放領期滿，政府准辦理產權過戶登記之時，不論何時均無條件應將前記
      土地產權移轉吳進欽為業。
    (二)查前揭耕地讓渡合約書之買賣標的，雖記載為吉安段二二二二地號，然載明：
      「面積壹分左右（詳細地積候分割為準，其地界由永興村透至南華公路下面為
      界）之耕地」，則其位置及面積應屬明確，不因僅記載為吉安段二二二二地號
      而受影響。按該讓渡合約書之買賣標的，實際上應包括其後分割出之吉安段二
      二二二之一地號（現因重測改編為南華段八地號）及吉安段二二二一地號（現
      因重測改編為南華段九地號及南華段九之一地號）內如附土地複丈成果圖斜線
      部分土地。該地界已載明由永興村透至南華公路下面為界，乃屬可資確定者，
      不容被上訴人予以狡賴。何況，蓋該讓渡合約書所載土地面積一分，然辦妥移
      轉登記之吉安段二二二二之一地號（重測改編為南華段八地號）土地面僅為○
      ．○七六○公頃（嗣又分割出南華段八之一地號，經重測改編後，南華段八地
      號面積為五六０．三六平方公尺，南華段八之一地號面積為二二二．００平方
      公尺，合計為七八二．二六平方公尺），尚不足之土地面積正如土地複丈成果
      圖斜線部分所示及南華段九之一地號土地面積（重測改編後面積稍有增加，惟
      與耕地讓渡合約書所載面積一分左右相符）。有關此一事實，業經鈞院第一審
      履勘現場勘驗屬實，並會同地政事務所人員現場測量無訛，即可證明。至於該
      讓渡合約書未記載吉安段二二二一地號，應係其時出賣人尚未取得土地所有權
      ，以致對該土地之確實地號並未完全瞭解及注意之故，尚難據此認為買賣標的
      不包括二二二一地號土地。尤其本件系爭如附土地複丈成果圖斜線部分所示之
      土地，連同其他已辦妥移轉登記及遭政府徵收部分之土地，為一完整區塊土地
      ，迄今均由上訴人占有使用中，亦可藉此證明該部分土地確係前揭耕地讓渡合
      約書之標的範圍內，不容被上訴人及原判決擅為不同之認定。
    (三)按前揭耕地讓渡合約書簽訂後，李錦祥於六十年九月間因繳清承領地價取得所
      有權，而取得吉安段二二二二、二二二一地號土地所有權移轉登記，並於六十
      一年二月間，將吉安段二二二二地號分割出○．○七六○公頃土地增編為吉安
      段二二二二之一地號，移轉登記予吳進欽，惟其餘部分土地（即吉安段二二二
      一地號內如附土地複丈成果圖斜線部分土地），則以該土地已向吉安鄉農會抵
      押借款為由予以推拖，並稱待抵押權塗銷登記後再辦分割移轉登記。因而本件
      原判決徒以李錦祥僅自吉安段二二二二地號分割出二二二二之一地號移轉登記
      予吳進欽，並認該合約書未記載吉安段二二二一地號，遽認李錦祥未將該吉安
      段二二二一地號部分土地未併予轉讓，顯有錯誤。
    (四)嗣吳進欽於七十六年四月二十四日死亡，其餘各繼承人於七十六年五月間出具
      繼承拋棄書予上訴人，自願將其所有財產之繼承權全部拋棄，而由上訴人取得
      全部繼承權，另李錦祥亦已死亡，被上訴人為其繼承人，並於五十七年七月二
      十九日取得系爭吉安段二二二一地號（重測後改編為南華段九地號）土地所有
      權登記。茲被上訴人既為李錦祥之繼承人，依民法第一千一百四十八條前段規
      定，承受被繼承人財產上之一切權利、義務，自應負擔分割移轉系爭土地所有
      權予上訴人之義務。又按本件系爭土地與上訴人所有之南華段八地號土地毗鄰
      ，二筆耕地得予合併，依農業發展條例第十六條第一款規定，上訴人自得請求
      被上訴人應將本件系爭如附土地複丈成果圖斜線部分土地分割移轉登記合併於
      該南華段八地號土地。
    (五)被上訴人雖以：本案業經調解成立、兩造買賣標的物係吉安鄉○○段二二二二
      地號之土地，而不及其他土地、消滅時效完成云云，拒絕上訴人之請求。惟
      被上訴人此等抗辯，並無理由，茲予說明如下：
    查兩造於八十七年二月六日在花蓮縣吉安鄉調解委員會之調解，係因開闢道路
      ，兩造就土地補償費用所生之爭執，經互相讓步後達成協議，與本件上訴人請
      求移轉土地所有權，乃不同之二事，自非調解書效力所及等情，業經  鈞院八
      十八年度簡抗字第四號確定民事裁定確認在案。按  鈞院此一裁定，依法有既
      判力，自不容被上訴人就此再予爭執。本件原判決就此一部分亦同此認定，應
      無不合之處。
    有關前揭耕地讓渡合約書雖僅記載吉安段二二二二地號，然依所載地界，實際
      上包括吉安段二二二一地號內如附土地複丈成果圖斜線部分土地，且若不包括
      此一部分土地，則其面積僅０．０七六０公頃，顯然不足耕地讓與合約書所載
      面積一分，而該不足部分面積與附土地複丈成果圖相符，正如前述。尤其如附
      土地複丈成果圖斜線部分土地，自前揭耕地合約書簽訂後，即由被上訴人之父
      親李錦祥，依耕地讓渡合約書之約定，交付予上訴人之父親吳進欽占有使用，
      迄今仍由上訴人占有使用中，足證此一部分土地確屬合約書所載之買賣標的物
      。況依民法第九十八條規定：「解釋意思表示，應探求當事人之真意，不得拘
      泥於所用之辭句。」茲該耕地讓渡合約書之買賣標的，依當時之事實及其他一
      切證據資料，既可判斷包括上訴人本件起訴請求之土地，自不能拘泥字面僅記
      載吉安段二二二二地號，任意推解致失真意。準此，被上訴人此一抗辯，顯非
      立約人之真意，自不可採。詎本件原判決竟誤認該部分土地非屬合約書之標的
      物，顯有錯誤。
    又查本件系爭土地早已於簽訂合約書後，即被上訴人之父親李錦祥交由上訴人
      之父親吳進欽耕作及管理，嗣由被上訴人繼受占有使用中，正如前述。被上訴
      人依約不論何時均無條件應將土地產權移轉予上訴人取得為業（參見耕地讓渡
      合約書第三條記載），被上訴人原本即不應以時效完成為由有所抗辯。何況，
      前揭耕地讓渡合約書所示部分土地（即徵收後分割出之南華段九之一地號土地
      ），經政府於八十六年間徵收，補償費約為新臺幣（下同）三十八萬元，因被
      上訴人為該土地登記名義人，政府遂以其為發放對象，嗣經上訴人聲請調解，
      被上訴人同意支付二十萬元予上訴人，足見被上訴人亦承認確有該耕地讓渡合
      約書之存在，依民法第一百二十九條第一項第二款規定，消滅時效因而中斷。
      從而，被上訴人以時效完成而拒絕履行，亦屬無據。此一事實可傳訊當時參與
      調解之人員予以證明。詎本件原判決僅以調解書並未記載，即否認此一事實，
      顯屬速斷。
  三、證據：
      除與第一審提出者相同，予以引用外，另補提中外度量衡換算表一件。
乙、被上訴人方面
  一、聲明：
      求為判決如主文所示。
  二、陳述：
      與第一審判決記載者相同，予以引用。
  三、證據：
      與第一審提出者相同，予以引用。
    理      由
一、本件上訴人於原審起訴主張：其父吳進欽與被上訴人之父李錦祥，於民國（下同
    ）五十三年四月十一日簽訂「耕地讓渡合約書」，約定李錦祥應將坐落花蓮縣吉
    安鄉○○段二二二二地號（即重測後之南華段七地號）之十五則旱地面積一分左
    右（詳細地積候實地分割為準，其地界由永興村透至南華公路下面為界）之耕地
    ，無條件讓渡與吳進欽繼耕及管理，並約定前記之土地所有權在放領期滿，政府
    准辦理產權過戶登記之時，不論何時均無條件應將前記土地產權移轉吳進欽取得
    為業。前揭耕地讓渡合約書已載明：「面積壹分左右（詳細地積候分割為準，其
    地界由永興村透至南華公路下面為界）之耕地」，則其位置及面積應屬明確，不
    因僅記載為吉安段二二二二地號而受影響。亦即該讓渡合約書之買賣標的物，實
    際上應包括其後分割出之吉安段二二二二之一地號（即重測後之南華段八及八之
    一地號）及吉安段二二二一地號（即重測後之南華段九及九之一地號）內如原審
    土地複丈成果圖斜線部分所示土地（下稱系爭土地），蓋該讓渡合約書所載土地
    面積壹分，然辦妥移轉登記之吉安段二二二二之一地號土地面僅為七六○平方公
    尺，尚不足之土地面積（一分地約為九六九點九一七平方公尺）正如土地複丈成
    果圖斜線部分所示及南華段九之一地號土地面積（重測改編後面積稍有增加，惟
    與耕地讓渡合約書所載面積一分左右相符）。而李錦祥於六十年九月間因繳清承
    領地價取得所有權，而取得吉安段二二二二、二二二一地號土地所有權移轉登記
    ，並於六十一年二月間，將吉安段二二二二地號分割出七六○平方公尺土地增編
    為吉安段二二二二之一地號，移轉登記予李錦祥，惟其餘部分土地（即系爭土地
    ）則以向吉安鄉農會抵押借款為由予以推拖，並稱待抵押權塗銷登記後再辦理分
    割移轉登記，嗣吳進欽及李錦祥分別死亡，兩造各為其繼承人，為此爰依系爭讓
    渡契約及農業發展條例第十六條第一款規定，請求被上訴人應將系爭土地分割移
    轉登記合併於該南華段八地號土地等語。
二、被上訴人則以：系爭讓渡契約係約定移轉吉安段二二二二地號土地，不及於同段
    二二二一地號土地，而被上訴人之父早已履行系爭契約義務，上訴人之請求，實
    無理由。退步而論，上訴人之父於六十年九月二十一日以後即可請求移轉系爭土
    地，竟延遲近三十年之後方請求，顯已罹於時效等語資為抗辯。
三、按公同共有人之權利義務，，依其公同關係所由規定之法律或契約定之。除前項
    之法律或契約另有規定外，公同共有物之處分，及其他之權利行使，應得公同共
    有人全體之同意，民法第八百二十八條定有明文。本件上訴人訴請被上訴人移轉
    系爭土地所有權，係依系爭讓渡契約書所示之權利為請求權基礎，系爭契約係上
    訴人之父吳進欽與被上訴人之父李錦祥所簽訂，而吳進欽已於七十六年四月二十
    四日死亡，有其所提戶籍謄本一件在卷可按，然吳進欽之繼承人有吳陳李妹、吳
    榮祥、吳榮森、吳月娥、吳榮恭、吳招妹、吳月霞及上訴人等八人之情，為兩造
    所不爭執，並有上訴人提出之戶籍謄本及同意書各一件在卷可稽，是系爭讓渡契
    約之權利義務，本應由上述八人共同繼承，該八人復未依法向管轄法院聲明拋棄
    繼承（吳進欽死亡時，拋棄繼承依法須向法院為之始生效力），亦為上訴人所自
    承，揆諸首揭說明，既未拋棄繼承，則上訴人未得公同共有人全體之同意，僅以
    自己之名義起訴請求被上訴人履行系爭讓渡契約，於法自有未合。上訴人雖抗辯
    稱系爭同意書即係授權其一人單獨行使系爭契約權利等語，惟查該同意書僅係載
    明其他繼承人同意將另筆二二二二之一地號土地（即重測後八地號），無償贈與
    上訴人之意旨，與本件請求之重測前二二二一地號土地（即重測後九地號）毫無
    關聯，況贈與某筆土地與授權上訴人行使系爭契約權利，二者在文義上迥不相侔
    ，自難認該同意書有何將公同共有之契約權利授權上訴人一人單獨行使之意，故
    本件上訴人單獨行使系爭契約權利，為當事人不適格，應予駁回。
四、從而，上訴人未得其他公同共有人之同意，依據系爭讓渡契約單獨起訴請求上訴
    人移轉系爭土地，當事人並不適格，此為法院應依職權調查之事項，尚非處分權
    主義或辯論主義適用之範圍。原審為上訴人不利之判決，理由雖不相同，結論則
    無二致，仍應予維持，上訴論旨，仍執陳詞求為廢棄改判，為無理由，應予駁回
    。
據上論結，本件上訴為無理由，爰依民事訴訟法第四百三十六條之一第三項、第四百
四十九條第一項、第七十八條，判決如主文。
中      華      民      國    九十      年      七      月    三十一    日
                        臺灣花蓮地方法院民事庭
~B審判長法官  陳心弘
~B法      官  余明賢
~B法      官  朱光仁
右正本証明與原本無異。
本判決不得上訴。
~B法院書記官  林香君
中      華      民      國    九十      年      八      月      八      日


司法院資訊處製作；財團法人民間司法改革基金會備份。
